【裁判字號】    98,判,111
【裁判日期】    980212
【裁判案由】    營利事業所得稅
【裁判全文】
最  高  行  政  法  院  判  決
                                       98年度判字第111號
上  訴  人  日盛證券股份有限公司
代  表  人  甲○○
                            送達代收人  乙○○
被 上訴 人  財政部臺北市國稅局
代  表  人  凌忠嫄
上列當事人間營利事業所得稅事件，上訴人對於中華民國95年4
月6日臺北高等行政法院94年度訴字第1574號判決，提起上訴，
本院判決如下：
    主  文
上訴駁回。
上訴審訴訟費用由上訴人負擔。
    理  由
一、緣上訴人民國（下同）88年度營利事業所得稅結算申報及87
    年度未分配盈餘申報加徵10%營利事業所得稅申報，對被上
    訴人核定其88年度營利事業所得稅結算申報有關出售有償證
    券免稅所得應分攤交際費及利息支出、處理公元兩千年資訊
    年序問題支出適用投資抵減稅額及調整尚未抵繳之扣繳稅款
    等項目、87年度未分配盈餘申報加徵10%營利事業所得稅申
    報有關「當年度依所得稅法或其他法律規定減免所得稅之所
    得額」，均表不服，申請復查，經被上訴人93年10月6日財
    北國稅法字第0930241439號復查決定書（下稱原處分）決定
    「一、88年度營利事業所得稅部分：准予追認投資抵減稅額
    新臺幣（下同）5,646,760元、尚未抵繳之扣繳稅額12,728,
    896元，變更核定全年所得額為3,387,312,370元、證券交易
    所得額為1,639,156,723元、本年度之投資抵減稅額20,235,
    466元、尚未抵繳之扣繳稅額31,030,451元，股東可扣抵稅
    額帳戶變動明細申報表期末餘額變更為316,136,858元，其
    餘復查駁回。二、87年度未分配盈餘加徵百分之十營利事業
    所得稅部分：准予追認『不得自所得額中減除之證券、期貨
    及交易損失及土地交易損失』12,040,638元，變更核定當年
    度依所得稅法第66條之9第2項規定計算之未分配盈餘179,91
    0,228元。」上訴人對88年度之出售有價證券免稅所得應分
    攤交際費及利息支出部分不服，提起訴願，遭駁回後，提起
    行政訴訟，亦遭原審判決駁回，遂提起本件上訴。
二、本件上訴人在原審起訴主張：（一）出售有價證券應分攤交
    際費部分：１、就交際費之提列方式，依所得稅法第37條暨
    營利事業所得稅查核準則第80條規定，業務上支付之實際應
    酬費，經取得確實單據者，即應予認定，財政部83年11月23
    日台財稅第831620897號函、85年8月9日台財稅第851914404
    號函可資參照。２、被上訴人認為依所得稅法第37條及財政
    部83年11月23日台財稅第831620897號函之規定，應分別設
    算應稅及免稅部門之交際費限額，並將超過應稅部門可列支
    限額部分移由免稅部門核認。惟依據所得稅法第37條之明文
    ，並未指出上訴人須按部門或業務別計算限額並比較之。揆
    諸所得稅相關法令，亦無任何明文規定交際費限額計算須以
    應稅業務及免稅業務分別計算，且若如此規定，將造成如前
    所述可能使納稅義務人依財政部85年8月9日台財稅第851914
    404號函分攤營業費用「可否明確歸屬」之結果完全喪失其
    意義之情況，故被上訴人之核定違反租稅法律主義。另被上
    訴人絕無直接侵害人民財產而創設「依部門別訂定交際費限
    額」規定之權利，因此，被上訴人以法律未明文規定之限額
    計算方式逕行按部門別及業務別核定交際費，自行擴張解釋
    法律而創設新的法律制度，顯有適用前開法規不當之解釋錯
    誤，更嚴重違反中央法規標準法第5條之規定。３、本件被
    上訴人所採原則，係屬一種推計課稅方式，惟推計課稅應有
    法律依據，其結果亦應能切合實際，以符合經驗法則。依司
    法院釋字第218號解釋：「．．．依推計核定方法，估計納
    稅義務人之所得額時，仍應本經驗法則，力求客觀、合理，
    使與納稅義務人之實際所得額相當，以維租稅公平原則。」
    上訴人有自營、承銷及經紀部門，經紀部門係從事有價證券
    買賣之行紀、居間、代理等相關業務，其員工人數及所接觸
    之客戶層面遠超過自營部門，相對於自營部門其僅經營有價
    證券之自行買賣及其他經主管機關核准之相關業務為限；因
    此，依業務之性質及員工人數判斷，經紀部門產生之交際費
    必定超過自營部門，然依被上訴人核定之情形，將造成部門
    間不論業務性質之機械性均分，絕不可能與事實情況相近，
    並與前揭財政部85年8月9日台財稅第851914404號函釋之意
    旨相左。是故，被上訴人之核定顯然不察事實及合理性，而
    有適用法規錯誤致計算分攤結果嚴重背離各部門業務之情形
    ，並顯違背經驗法則及論理法則。另上訴人每一部門所支付
    之交際費各不相同，依被上訴人向來之法律見解，一向是將
    交際費最高限額，視為一個營利事業之總限額，而不再區分
    每個業務範圍之交際費限額，交際費只要符合支出要件，又
    不超過總限額，則一律核實認列，至於每筆交際費應如何歸
    入課稅所得與免稅所得項下，還是回到財政部85年8月9日台
    財稅第851914404號函之攤提方式，惟被上訴人在本件中卻
    一反以往之行政作業慣例，而認為同一營利事業之課稅業務
    與免稅業務也各自有其交際費限額，此種作法與以往對所得
    稅法第37條有關交際費最高限額之解釋意旨全然不符，難謂
    合法。（二）有關出售有價證券免稅所得應分攤利息支出部
    分：財政部85年函釋係規定利息支出可明確歸屬部分自得個
    別歸屬認列；無法明確歸屬者，方須以利息收支相較，而惟
    有在利息收入小於利息支出時，方需分攤利息支出。上訴人
    之資金運用方式是以全公司為一整體而非分部門、分業務從
    事資金調度，故應以利息收入總額與利息支出相較，以決定
    是否分攤有價證券買賣之利息支出方為合理。上訴人88年度
    利息收入為1,928,918,260元，利息支出731,992,625元，相
    較後因利息收入大於利息支出，故無需分攤利息支出。被上
    訴人以非經紀融資買賣之利息收入與銀行借款利息支出相比
    較後，計算上訴人買賣有價證券應分攤利息支出數，惟上訴
    人之資金運用係以全公司整體資金缺口進行資金調度，因此
    並非如被上訴人依利息收支業務性質片面所認僅將經紀融資
    買賣之利息收入與融券業務利息支出視為可明確歸屬，餘因
    融資買賣資金需求所生資金調度之銀行借款利息支出則視為
    無法辨認之利息支出，故被上訴人僅依利息收支性質作為認
    定及比較方法未考量支應融資業務所產生之資金成本，顯不
    合上訴人營業實情並有違誤。上訴人經紀部門之融資利息收
    入係因證券融資款而產生，其相關資金成本為公司整體資金
    調度所生銀行借款之利息支出；至於融券業務之資金成本係
    因上訴人須支付予客戶融券保證金利息而生，融資資金雖有
    部分來自融券保證金，然而融券保證金943,403,700元並無
    法完全支應融資業務之資金需求18,991,481,400元，此由上
    訴人融資買賣利息收入1,741,935,979元遠大於利息支出66,
    592,383元，足證上訴人銀行借款之資金亦為支應融資業務
    之需求。是故，被上訴人之認定及比較方式顯不符整體資金
    調度實務，並違反財政部85年函釋規定，亦有悖於租稅法定
    主義云云，求為廢棄原判決。
三、被上訴人在原審答辯則以：（一）出售有價證券收入應分攤
    交際費部分：上訴人係經營證券業務之綜合證券商，其出售
    有價證券之交易所得，依所得稅法第4條之1規定，停止課徵
    所得稅。是上訴人本期之營業所得，可分為兩部分，一為應
    稅所得，一為免稅所得，而營利事業出售有價證券之交易所
    得納入免稅範圍，雖有其特殊意義，惟宜正確計算「免稅所
    得」之範圍，如免稅項目之相關成本費用歸由應稅項目吸收
    ，營利事業將雙重獲益，不僅有失立法原意，並造成侵蝕稅
    源及課稅不公平之不合理現象。是被上訴人為正確計算「免
    稅所得」將本年度列報之交際費，扣除屬應稅業務可列支之
    最高限額後，將餘額認屬免稅業務可列支之金額，由有價證
    券出售收入項下負擔，以正確計算其「免稅所得」，並無不
    合。又綜合證券商與一般投資公司之經營方式不同，其經紀
    （經紀部門受託買賣及辦理融券業務收取手續費收入）、承
    銷（承銷部門承銷證券取得承銷業務收入，如證券之報酬、
    代銷證券手續費收入、承銷作業處理費收入、承銷輔導費收
    入及其他收入）、自營（自營部門出售營業證券所獲得之利
    益）等各部門之組職架構及業務明確，各該部門因經營部門
    業務所發生之相關費用，自應個別歸屬於各該部門收支損益
    項下之營業費用認列，僅管理部門（無營業收入）之損失費
    用因無法明確歸屬，始可按其費用性質，分別依部門薪資、
    員工人數或辦公室使用面積等作為合理歸屬之分攤基礎。但
    行為時所得稅法第37條規定交際費之列支係以與業務直接有
    關者為限，綜合證券商之經紀、承銷、自營等各部門經營業
    務所支付之交際費用，自應依交際對象歸屬於各業務部門項
    下之營業費用（屬可明確歸屬之費用，應個別歸屬認列），
    並分別依行為時所得稅法第37條規定標準限額列報。如由管
    理部門列支，並依業務部門薪資、員工人數或辦公室使用面
    積等作為合理歸屬之分攤基礎，將造成自營部門免稅項目之
    相關成本費用歸由應稅項目吸收，亦造成自營部門免稅項目
    之交際費限額歸由經紀部門應稅項目交際費限額吸收，則綜
    合證券商將雙重獲益，不僅有失交際費限額列支之立法原意
    ，並造成侵蝕稅源及課稅不公平之不合理現象，是被上訴人
    為正確計算免稅所得，依行為時所得稅法第37條規定，及財
    政部83年11月23日台財稅第831620897號函釋，分別核算上
    訴人非屬出售有價證券應稅業務部分交際費可列支之限額，
    及出售有價證券免稅業務部分交際費可列支之限額，即以應
    稅及免稅業務部門分別核算交際費後，再將超過應稅業務部
    門可列支之交際費限額部分移由免稅部門核認。即將非屬出
    售有價證券應稅業務部分，讓業者享受全部之交際費限額，
    再將超過應稅業務可列支之交際費限額部分，歸屬為出售有
    價證券免稅業務部分之費用，轉自有價證券出售收入項下認
    列，對於上訴人應屬最有利之計算方式，於法並無不合。（
    二）出售有價證券收入應分攤利息支出部分：上訴人本期申
    報利息收入總額為1,928,918,260元，其中存款利息收入為
    184,321,947元為不可明確歸屬，其餘債券利息收入、設算
    利息收入、金融事業各類貸放款利息等利息收入合計1,744,
    922,664元，可分別明確歸屬自營、經紀、承銷部門利息收
    入，有卷附上訴人之會計師簽証報告書第14頁附案可稽。又
    本期申報利息支出總額731,992,625元，其中銀行借款利息
    支出637,573,469元為不可明確歸屬，其餘融資及轉融通利
    息支出、債券利息支出、發行公司債利息支出合計94,419,
    156元可分別明確歸屬自營、經紀、承銷部門利息支出，亦
    有會計師簽證報告書第16頁附案可稽。核本件無法明確歸屬
    之利息支出大於利息收入，被上訴人乃依財政部85年函釋就
    利息收支差額按購買有價證券平均動用資金占全體可運用資
    金比例5.76474%，分攤至證券交易所得項下，計算出售有價
    證券收入應分攤利息支出26,128,772元，於法均無不合等語
    ，資為抗辯。
四、原審斟酌全辯論意旨及調查證據之結果，以：（一）關於交
    際應酬費用部分：1.按所得稅第37條第1項規定：「業務上
    直接支付之交際應酬費用，其經取得確實單據者，得分別左
    列之限度，列為費用或損失：一、以進貨為目的，於進貨時
    所直接支付之交際應酬費用……以……全年進貨貨價……為
    限……。二、以銷貨為目的，於銷貨時直接所支付之交際應
    酬費用……以……全年銷貨貨價……為限……。三、以運輸
    為目的，於運輸時直接所支付之交際應酬費用……以……全
    年貨運運價……為限……：。四、以供給勞務或信用為業者
    ，以成立交易為目的，於成立交易時直接所支付之交際應酬
    費用……以……全年營業收益額……為限……。」此項規定
    就業務之性質、交際應酬費支付之目的，分別依進貨貨價、
    銷貨貨價、貨運運價或營業收益額依比例計算交際應酬費用
    之限度，於值以買賣有價證券為專業之營利事業其應稅收入
    及免稅收入應分攤之相關成本費用問題時，最易個別歸屬認
    列。申言之，以買賣有價證券為專業之營利事業，其以買入
    有價證券為目的，於買入有價證券時所直接支付之交際應酬
    費用，應依同條項第1款之規定以其進貨貨價一定比例計算
    之；其以賣出有價證券為目的，於賣出有價證券時所直接支
    付之交際應酬費用，應依前揭條項第2款之規定以其銷貨貨
    價一定比例計算之；該營利事業其他以供給勞務或信用業務
    之部分，以成立交易為目的，於成立交易時直接所支付之交
    際應酬費用，則應依同條項第4款之規定以其營業收益額一
    定比例計算之。前二者皆係出售有價證券此一免稅收入而生
    之相關成本費用，可直接合理明確歸屬於免稅收入項下，依
    前開之說明，自應自有價證券出售收入項下減除之；末者則
    係應稅收入而生之相關成本費用，可直接合理明確歸屬於應
    稅收入項下，始應自應稅收入項下減除之（最高行政法院91
    年度判字第527號判決參照）。2.至財政部83年2月8日台財
    稅第831582472號函釋「……二、以買賣有價證券為專業之
    營利事業，因業務需要支付之交際費，其全年支付總額，以
    不超過左列標準為限：(一)買賣有價證券，依所得稅法第37條
    第1項第1款及第2款規定辦理。(二)因有價證券所取得之股息
    、紅利及利息（包括短期票券之利息收入）等投資收益，准
    併入營業收入總額，依所得稅法第37條第1項第4款規定辦理
    ，但投資收益百分之八十免計入所得額部分，因實質免稅，
    則不應併計。」旨在說明以買賣有價證券為專業之營利事業
    ，於買入、賣出有價證券時直接所支付之交際應酬費用，應
    分別適用所得稅法第37條第1項第1款及第2款之規定，非謂
    因免稅收入之業務而生之交際應酬費用得於限度內歸屬至應
    稅收入項下減除，而違反首揭收入與成本費用配合之原則，
    上訴人之主張，尚屬誤會。3.職是，原處分依上訴人以供給
    勞務或信用為業，非屬買賣有價證券之應稅業務之手續費收
    入、利息收入、其他營業收入、股務代理收入等合計5,535,
    347,901元，依所得稅法第37條第1項第4款，計算其應稅業
    務之交際應酬費用限額為33,338,087元准予在應稅收入項下
    減除；而將上訴人原列報之交際應酬費用36,186,653元，就
    超過其應稅業務之交際應酬費用限額部分之2,848,566元，
    扣除自營部門已列報交際費381,446元，其餘2,467,120元轉
    列免稅收入項下，此係採對業者最有利之計算方式（最高行
    政法院93年度判字第1080號判決參照），於法無違。（二）
    、關於利息部分：1.按營利事業所得之計算，以其本年度收
    入總額減除各項成本費用、損失及稅捐後之純益額為所得額
    ，所得稅法第24條第1項定有明文，此即稅法上收入與成本
    費用之配合原則。又依同法第4條之1前段規定，自中華民國
    79年1月1日起，證券交易所得停止課徵所得稅。營利事業出
    售有價證券之交易所得納入免稅範圍，固有其立法上特殊之
    意義，惟應正確計算免稅所得之範圍，務使免稅收入與其相
    關成本費用配合，以符前揭法律意旨及公平原則，如免稅項
    目之相關成本費用由應稅項目吸收，營利事業將雙重獲益，
    不僅有失立法原意，並造成侵蝕稅源及課稅不公平之不合理
    現象。是應稅收入及免稅收入應分攤之相關成本費用之首要
    原則，即係視其可直接合理明確歸屬與否而定，如可直接合
    理明確歸屬於出售有價證券收入者得個別歸屬，應自有價證
    券出售收入項下減除之（司法院釋字第493號解釋參照），
    合先敘明。2.又按上訴人係依證券交易法第44條規定，經財
    政部證券暨期貨管理委員會許可，經營同法第15條第1款至
    第3款3種證券業務之綜合證券商，其經紀、承銷、自營等各
    部門經營業務所支付之營業費用，自應歸屬於各該業務部門
    項下之營業費用（屬可明確歸屬之費用，應個別歸屬認列）
    。3.關於綜合證券商暨票券金融公司於停徵證券交易所得稅
    時，應稅收入與免稅收入間關於營業費用及利息支出如何分
    攤，財政部85年函釋：「補充核釋『綜合證券商暨票券金融
    公司』於證券交易所得停止課徵所得稅期間從事有價證券買
    賣，其營業費用及利息支出之分攤原則。說明：一營利事業
    於證券交易所得停止課徵所得稅期間從事有價證券買賣，其
    營業費用及利息支出之分攤原則，前經本部83年2月8日台財
    稅第831582472號函核釋有案。二前揭函釋說明三所稱以有
    價證券買賣為專業之營利事業，其屬兼含經營證券交易法第
    15條規定三種證券業務之綜合證券商……部分之分攤原則補
    充核釋如下：(一)綜合證券商：……2.利息支出部分：其可明
    確歸屬者，得依個別歸屬認列；無法明確歸屬者，如利息收
    入大於利息支出，則全部利息支出得在課稅所得項下減除；
    如利息收入小於利息支出，其利息收支差額應以購買有價證
    券平均動用資金，占全體可運用資金比例作為合理歸屬之分
    攤基礎，計算有價證券出售部分應分攤之利息，不得在課稅
    所得項下減除。所稱全體可運用資金，包括自有資金及借入
    資金；所稱自有資金，係指淨值總額減除固定資產淨額及存
    出保證金後之餘額；所稱比例計算，採月平均額計算之。…
    …」規範下級機關所為之分攤原則之行政規則，係對於綜合
    證券商及票券金融公司等，其應稅收入及因從事有價證券之
    買賣而產生免稅收入，應分攤之相關成本費用，以可明確歸
    屬與否為區分，合於首揭所得稅法第24條所揭櫫之收入與成
    本費用配合之原則及公平原則；又以購買有價證券平均動用
    資金，占全體可運用資金比例作為合理歸屬之分攤基礎，而
    非將利息收支差額全數列於證券交易所得項下，顧及上開行
    業資金混合統籌使用之情形，與法無違，亦無違反租稅法律
    主義。4.查上訴人之利息支出及利息收入部分，關於利息支
    出731,992,625元，依會計師查核報告書第16頁記載，除融
    券業務利息支出66,592,383元、附條件債券交易之利息支出
    406,455,974元，發行公司債利息支出30,066,156元屬可明
    確歸屬外，其餘637,573,469元，係銀行借款利息支出惟上
    訴人未據提出任何可為明確歸屬認定之帳冊憑證，被上訴人
    認係無法明確歸屬者，於法有據。又查，上訴人此一無法明
    確歸屬之利息支出，因大於無法明確歸屬之利息收入即上訴
    人帳列其他利息收入184,321,947元，依財政部85年函釋之
    規定，自不得自課稅項下全數減除，而應依其差額以購買有
    價證券平均動用資金占全體可運用資金之比例作為歸屬分攤
    之基礎。上訴人前開主張，將可明確歸屬之應稅項下之利息
    支出及無法明確歸屬之利息支出之加總，與可明確歸屬之應
    稅項下之利息收入及無法明確歸屬之利息收入加總，比較孰
    大孰小，顯與所得稅法上之收入與成本費用配合原則相違，
    殊不足採。5.從而，原處分將上訴人無法明確歸屬之利息支
    出637,573,469元與無法明確歸屬之利息收入184,321,947元
    之差額453,251,522元，以購買有價證券平均動用資金，占
    全體可運用資金比例5.76474%作為歸屬之分攤基礎，計算有
    價證券出售部分應分攤之利息為26,128,772元，應歸屬在免
    稅所得項下，而不得在課稅所得項下減除，於法有據。綜上
    所述，原處分就本件系爭部分認事用法，俱無違誤，訴願決
    定遞予維持，亦無不合等情，因而判決駁回上訴人之訴。
五、上訴意旨略謂：(一)上訴人係屬證券交易法第15條規定之綜合
    證券商，對本件即應依85年函釋之規定處理，然原判決援引
    所得稅法第37條及財政部83年11月23日台財稅第831620897
    號函釋，而以一未見諸法令規定之依業務別計算限額方式核
    定上訴人之交際費，完全無視於財政部85年函釋，且該核定
    結果無益使交際費之分攤回到前述83年函釋按收入比例分攤
    之概念，已失去85年函釋之精神，顯有適用所得稅法第4條
    之1、稅捐稽徵法第1條之1及台財稅第831620897號函釋不當
    之違法，並有應適用而未適用財政部85年函釋之違法。(二)原
    判決認依所得稅法第37條及財政部83年11月23日台財稅第83
    1620897號函釋，應分別設算應稅及免稅部門之交際費限額
    ，並將超過應稅部門可列支限額部分之交際費移由免稅部門
    核認。惟依據所得稅法第37條規定，並未指出上訴人須按部
    門別或業務別計算限額並比較之。是以，原判決以法令未明
    文規定之限額計算方式逕行按部門別及業務別核定交際費，
    自行擴張解釋法律而創設新的法律制度，顯有適用法條不當
    之違法，亦違反中央法規標準法第5條之規定。(三)上訴人有
    自營、承銷及經紀部門，經紀部門係從事有價證券買賣之行
    紀、居間、代理等相關業務，依業務之性質及員工人數判斷
    ，經紀部門產生之交際費必遠超過自營部門，然依被上訴人
    核定上訴人之情形，造成自營部門應負擔交際費遠超過其依
    前述85年函釋實際列支之交際費，絕不可能與事實情況相近
    。又管理部門發生之交際費亦與公司相關，且大多同時與多
    各業務部門相關，應依員工人數合理方式分攤，並由各業務
    部門分攤方為合理，此一分攤基於財政部85年釋，並無違反
    法令之處。又原判決認管理部門交際費與業務無直接關係應
    直接剔除而不予分攤，顯不合理。(四)就綜合證券商於證券交
    易所得停止課徵所得稅期間從事價證券買賣，其利息之分攤
    原則，應以整體資金使用所生利息收入總額與利息支出總額
    相較，以決定是否分攤有價證券買賣之利息支出方為合理，
    上訴人88年度營利事業所得稅申報利息收入1,928,918,260
    元，利息支出計731,992,625元，利息收入大於利息支出，
    依財政部85年函釋，全部利息支出得在課稅所得項下減除，
    上訴人之申報方式並無違反前揭法令之處，被上訴人核定上
    訴人有關出售有價證券免稅所得應分攤利息支出部分補繳稅
    額6,532,193元，實有悖租稅法定主義，於法不符云云。
六、本院經查：
  (一)、出售有價證券收入應分攤交際費部分：
    1.按「業務上直接支付之交際應酬費用，其經取得確實單據
      者，得分別依左列之限度，列為費用或損失：一、以進貨
      為目的，……二、以銷貨為目的，……三、以運輸貨物為
      目的，……四、以供給勞務或信用為業者，以成立交易為
      目的，……」為所得稅法第37條所明定。次按「．…‥以
      有價證券買賣為專業之營利事業，因業務需要支付之交際
      費，其全年支付總額，以不超過左列標準為限：（一）買
      賣有價證券，依所得稅法第37條第1項第1款及第2款規定
      辦理。（二）因有價證券所取得之股息、紅利及利息（包
      括短期票券之利息收入)等投資收益，准併入營業收入總
      額，依所得稅法第37條第1項第4款規定辦理，但投資收益
      80%（現行法系全額免計）免計入所得額部分，因實質免
      稅，則不應併計。」、「．…‥三、以有價證券買賣為專
      業之營利事業，其營業費用及借款利息，除可合理明確歸
      屬者得個別歸屬認列外，應按核定有價證券出售收入、投
      資收益，債券利息收入及其他營業收入比例，計算有價證
      券出售部分應分攤之費用及利息，自有價證券出售收入項
      下減除。」、「說明二：以有價證券買賣為專業之營利事
      業，其屬兼含經營證券交易法第15條規定3種證券業務之
      綜合證券商及依票券商管理辦法第七條所稱票券金融公司
      部分之分攤原則補充核釋如下：（一）綜合證券商：1．
      營業費用部分：其可明確歸屬者，得依個別歸屬認列，無
      法明確歸屬者，得依費用性質，分別選擇依部門薪資、員
      工人數或辦公室使用面積等作為合理歸屬之分攤基礎，計
      算有價證券出售部分應分攤之費用，不得在課稅所得項下
      減除，惟其分攤方式經選定後，前後期應一致，不得變更
      。」復經財政部83年11月23日台財稅第831620897號函、
      83年2月8日台財稅第831582472號函暨85年8月9日台財稅
      第851914404號函釋在案，且該83年2月8日台財稅第8315
      82472號函釋與憲法尚無牴觸，並經司法院釋字第493號解
      釋在案。
    2.本件上訴人係經營證券業務之綜合證券商，其出售有價證
      券之交易所得，依所得稅法第4條之1規定，停止課徵所得
      稅。是上訴人本期之營業所得，可分為兩部分，一為應稅
      所得，一為免稅所得，而營利事業出售有價證券之交易所
      得納入免稅範圍，雖有其特殊意義，惟宜正確計算「免稅
      所得」之範圍，如免稅項目之相關成本費用歸由應稅項目
      吸收，營利事業將雙重獲益，不僅有失立法原意，並造成
      侵蝕稅源及課稅不公平之不合理現象。是被上訴人為正確
      計算「免稅所得」將本年度列報之交際費，扣除屬應稅業
      務可列支之最高限額後，將餘額認屬免稅業務可列支之金
      額，由有價證券出售收入項下負擔，以正確計算其「免稅
      所得」，並無不合。又綜合證券商與一般投資公司之經營
      方式不同，其經紀（經紀部門受託買賣及辦理融券業務收
      取手續費收入）、承銷（承銷部門承銷證券取得承銷業務
      收入，如證券之報酬、代銷證券手續費收入、承銷作業處
      理費收入、承銷輔導費收入及其他收入）、自營（自營部
      門出售營業證券所獲得之利益）等各部門之組職架構及業
      務明確，各該部門因經營部門業務所發生之相關費用，自
      應個別歸屬於各該部門收支損益項下之營業費用認列，僅
      管理部門（無營業收入）之損失費用因無法明確歸屬，始
      可按其費用性質，分別依部門薪資、員工人數或辦公室使
      用面積等作為合理歸屬之分攤基礎。但行為時所得稅法第
      37條規定交際費之列支係以與業務直接有關者為限，綜合
      證券商之經紀、承銷、自營等各部門經營業務所支付之交
      際費用，自應依交際對象歸屬於各業務部門項下之營業費
      用（屬可明確歸屬之費用，應個別歸屬認列），並分別依
      行為時所得稅法第37條規定標準限額列報。如由管理部門
      列支，並依業務部門薪資、員工人數或辦公室使用面積等
      作為合理歸屬之分攤基礎，將造成自營部門免稅項目之相
      關成本費用歸由應稅項目吸收，亦造成自營部門免稅項目
      之交際費限額歸由經紀部門應稅項目交際費限額吸收，則
      綜合證券商將雙重獲益，不僅有失交際費限額列支之立法
      原意，並造成侵蝕稅源及課稅不公平之不合理現象，是被
      上訴人為正確計算免稅所得，依行為時所得稅法第37條規
      定，及財政部83年11月23日臺財稅第831620897號函釋，
      分別核算上訴人非屬出售有價證券應稅業務部分交際費可
      列支之限額，及出售有價證券免稅業務部分交際費可列支
      之限額，即以應稅及免稅業務部門分別核算交際費後，再
      將超過應稅業務部門可列支之交際費限額部分移由免稅部
      門核認。即將非屬出售有價證券應稅業務部分，讓業者享
      受全部之交際費限額，再將超過應稅業務可列支之交際費
      限額部分，歸屬為出售有價證券免稅業務部分之費用，轉
      自有價證券出售收入項下認列，對於上訴人應屬最有利之
      計算方式，於法並無不合。上訴意旨指稱被上訴人將其交
      際費超出應稅部分之限額轉則至免稅之自營部門，自其出
      售有價證券收入項下減除，有違所得稅法之相關規定等語
      ，尚不足採。
    3.本件上訴人本期申報交際費36,186,853元，並依首揭財政
      部函釋規定，自行申報出售有價證券收入應分攤交際費38
      1,446元，另依首揭所得法第37條規定，計算應稅部門交
      際費限額為33,338,087元（計算式：應稅收入5,535,347,
      901×0.6%+126,000=33,338,087）。是被上訴人原核定，
      依首揭規定，調增出售有價證券收入應分攤交際費2,467,
      120元（計算式：申報數36,186,653-應稅部門交際費33,3
      38,087-自行申報出售有價證券收入應分攤交際費381,446
      =2,467,120）核定本期有價證券出售收入項應負擔交際費
      2,848,566元，以正確計算其免稅所得，尚無違誤。
  (二)、出售有價證券收入應分攤利息支出部分：
    1.按「自中華民國79年1月1日起，證券交易所得停止課徵所
      得稅，證券交易損失亦不得由所得額中減除。」及「營利
      事業所得之計算，以其本年度收入總額減除各項成本費用
      、損失及稅捐後之純益額為所得額。」分別為所得稅法第
      4條之1及第24條第I項及所明定。次按「說明二：以有價
      證券買賣為專業之營利事業，其屬兼含經營證券交易法第
      15條規定三種證券業務之綜合證券商及依票券商管理辦法
      第七條所稱票券金融公司部分之分攤原則補充核釋如下：
      （一）綜合證券商：．．．2．利息支出部分：其可明確
      歸屬者，得依個別歸屬認列；無法明確歸屬者，如利息收
      入大於利息支出，則全部利息支出得在課稅所得項下減除
      ；如利息收入小於利息支出，其利息收支差額應以購買有
      價證券平均動用資金比例作為合理歸屬之分攤基礎，計算
      有價證券出售部分應分攤之利息，不得在課稅所得項下減
      除。所稱全體可運用資金，包括自有資金及借入資金；所
      稱自有資金，係指淨值總額減除固定資產淨值及存出保證
      金後之餘額；所稱比例計算，採月平均餘額計算之。．．
      ．」復經財政部85年8月9日台財稅第851914404號函釋在
      案。
    2.本件上訴人本期申報利息收入為總額1,928,918,260元，
      其中存款利息收入為184,321,947元為不可明確歸屬，其
      餘債券利息收入、設算利息收入、金融事業各類貸放款利
      息等利息收入合計1,744,922,664元，可分別明確歸屬自
      營、經紀、承銷部門利息收入，有卷附上訴人之會計師簽
      證報告書第14頁附案可稽。又本期申報利息支出總額731,
      992,625元，其中銀行借款利息支出637,573,469元為不可
      明確歸屬，其餘融資及轉融通利息支出、債券利息支出、
      發行公司債利息支出合計94,419,156元可分別明確歸屬自
      營、經紀、承銷部門利息支出，亦有會計師簽證報告書第
      16頁附案可稽。核本件無法明確歸屬之利息支出大於利息
      收入，被上訴人依首揭規定，將無法明確歸屬之利息收支
      差額453,251,522元（利息支出637,573,469元一利息收入
      184,321,947元=453,251,522元），以購買有價證券平均
      動用資金，占全體可運用資金比例5.76474%，計算有價證
      券出售部分應分攤之利息26,128,772元（453,251,522元
      ×5.76474%=26,128,772元），於法尚無不合。上訴意旨
      指稱應將可明確歸屬之應稅項下之利息支出及無法明確歸
      屬之利息支出之加總，與可明確歸屬之應稅項下之利息收
      入及無法明確歸屬之利息收入加總，比較孰大孰小，依前
      說明，顯與所得稅法上收入與成本費用配合原則相違，尚
      不足採。
  (三)、原判決對於上訴人在原審法院所主張之論點，何以不採，
      均已詳加論駁，所適用之法規與該案應適用之現行法規、
      判例、解釋並無相違背情事，上訴意旨仍執前詞，指摘原
      判決違誤，求予廢棄，經核並無理由，上訴應予駁回。
七、據上論結，本件上訴為無理由，依行政訴訟法第255條第1項
    、第98條第1項前段，判決如主文。
中    華    民    國    98    年    2     月    12    日
                    最高行政法院第三庭
                        審判長法官  高  啟  燦
                              法官  林  茂  權
                              法官  侯  東  昇
                              法官  黃  合  文
                              法官  吳  慧  娟
以  上  正  本  證  明  與  原  本  無  異
中    華    民    國    98    年    2     月    13    日
                              書記官  邱  彰  德


司法院資訊處製作；財團法人民間司法改革基金會備份。
